臺灣高等法院臺中分院民事判決　95年度上字第288號
上　訴　人　丙○○
訴訟代理人　楊振芳律師
被　上訴人　戊○○
被　上訴人　甲○○
被　上訴人　丁○○
上列三人共同
訴訟代理人　朱坤棋律師
被　上訴人　乙○　　　住彰化縣埤頭鄉和興巷356之2號
上列當事人間請求分割共有物事件，上訴人對於民國95年7月14
日臺灣彰化地方法院93年度訴字第728號第一審判決提起上訴，
本院於96年11月6日言詞辯論終結，判決如下：
    主  文
原判決廢棄。
被上訴人應協同上訴人辦理就坐落彰化縣埤頭鄉○○段四十三、
四十四號土地合併面積更正為零點七七一七公頃之變更登記。
兩造共有之坐落彰化縣埤頭鄉○○段四十三、四十四號土地合併
分割，分割方法如附圖所示，即編號甲面積一八四零平方公尺分
歸戊○○取得、編號乙面積四八零平方公尺及乙１面積二二三平
方公尺分歸乙○取得、編號丙面積六四零平方公尺分歸丁○○取
得、編號丁面積二五四六平方公尺分歸丙○○取得、編號戊面積
一二九八平方公尺分歸林清華取得、編號己面積六九零平方公尺
由兩造依原應有部分比例保持共有。
被上訴人戊○○應補償乙○新台幣貳佰捌拾參元、應補償丁○○
新台幣貳仟柒佰捌拾柒元、應補償丙○○新台幣參萬柒仟玖佰捌
拾陸元、應補償甲○○新台幣貳拾萬玖仟伍佰捌拾捌元。
第一審及第二審訴訟費用依兩造之原共有比例負擔。
    事實及理由
一、上訴人丙○○主張：坐落彰化縣埤頭鄉○○段43地號、地目
    田、使用分區特定農業區、使用地類別農牧用地、面積4108
    平方公尺土地及同段44地號、地目田、使用分區特定農業區
    、使用地類別農牧用地、面積3831平方公尺土地（下稱系爭
    土地）為兩造共有，應有部分比例如附表應有部分欄所示。
    系爭土地並無因物之使用目的不能分割，或契約約定有不能
    分割之情形，惟兩造就分割方法無法達成協議，為此訴請判
    決合併分割如附圖所示，及依華聲科技不動產估價師聯合事
    務所估價報告書之第 4頁各共有人相互補償金額配賦表互為
    補償；另系爭土地經彰化縣地政事務所測量後，發現系爭二
    筆土地合併面積為零點7717公頃，兩造自應協同辦理變更登
    記。並聲明：如主文第1、2、3項所示。
二、被上訴人則均以：同意應依如附圖為合併分割，及依華聲科
    技不動產估價師聯合事務所估價報告書之第 4頁各共有人相
    互補償金額配賦表互為補償。並聲明：上訴駁回。
三、被上訴人乙○經合法通知，未於言詞辯論期日到場，核無民
    事訴訟法第 386條所列各款情形，茲依上訴人之聲請，由其
    一造辯論而為判決。又上訴人追加請求被上訴人應協同辦理
    就系爭土地合併面積更正為零點7717公頃之變更登記，為被
    上訴人所同意，自應予准許。
四、上訴人主張系爭土地為兩造共有，應有部分詳如附表所示，
    並無依其使用目的或法令規定不能分割之情形，兩造亦未訂
    有不分割契約，或訂有不分割之期限，惟無法達成協議等情
    ，有前開土地登記謄本為證，且為上訴人所不爭執，堪信為
    真。又按農業發展條例所稱耕地，指依區域計畫法劃定為特
    定農業區、一般農業區、山坡地保育區及森林區之農牧用地
    ；每宗耕地分割後每人所有面積未達0.25公頃者，不得分割
    ，但該條例民國89年1月4日修正施行後所繼承之耕地，及89
    年1月4日修正施行前之共有耕地，得分割為單獨所有，不在
    此限；上開共有耕地，辦理分割為單獨所有者，應先取得共
    有人之協議或法院確定判決，其分割後之宗數，不得超過共
    有人人數，農業發展條例第 3條第11款及第16條第1項第3款
    、第4款、第2項定有明文。依前開土地登記謄本所示，上訴
    人及被上訴人丁○○均於89年11月 6日繼承取得系爭土地之
    所有權應有部分，於92年5月8日辦畢分割繼承登記，被上訴
    人戊○○於72年 3月17日繼承取得系爭土地之所有權應有部
    分，於72年5月26日辦畢繼承登記，被上訴人甲○○於90年4
    月26日繼承取得系爭土地之所有權應有部分，於90年 9月11
    日辦畢分割繼承登記，被上訴人乙○於91年 7月13日繼承取
    得系爭土地之所有權應有部分，於91年10月31日辦畢分割繼
    承登記，兩造各筆土地之所有權應有部分於分割後各自取得
    所有權之面積雖均不滿0.25公頃，惟因未違反農業發展條例
    第16條第1項第3款、第 4款規定，自應許其分割為單獨所有
    。又系爭土地之共有人及應有部分相同，且經共有人全體同
    意，自應許其合併分割，從而上訴人依民法第823條第1項、
    第824條第2項規定，訴請合併分割系爭土地，自屬有據，應
    予准許。
五、兩造均同意依如本判決附圖所示分割方案即依彰化縣員林地
    政事務所96年 4月13日土地複丈成果圖分割，且本院斟酌當
    事人之意願、共有物之性質、經濟效用及全體共有人之利益
    等公平決定之。經查：如附圖己所示保留為各共有人共有而
    供作道路使用，使各共有人所分得之土地均得與公路為適宜
    之聯絡，任何一筆土地均不致成為袋地，均可充分利用，合
    乎系爭土地整體經濟效用。且各共有人既有之建物均無須為
    全部或一部之拆除，自屬最適宜之分割方法，爰依附圖方案
    為如主文第三項所示之分割方法。另系爭二筆土地合計求算
    地籍圖面積為7717平方公尺，與土地登記面積7939平方公尺
    不符，超出許可範圍，此有彰化縣員林地政事務所96年 4月
    13日土地複丈成果圖說明 1足憑，兩造自應協同辦理系爭土
    地合併面積更正為零點7717公頃之變更登記，爰判決如主文
    第二項所示。
六、按共有物原物分割，倘部分共有人分得價值較高，部分共有
    人分得價值較低，自應由分得價值較高之共有人對於分得價
    值較低之共有人補償，並依各該短少部分之比例，定其給付
    金額，方符共有物原物分割為共有物應有部分互相移轉之本
    旨。查如附圖所示之分割方案，被上訴人戊○○所分得如附
    圖甲所示之土地，除一面面臨共有人所共有之 4公尺道路（
    如附圖己所示）外，另一面亦面臨既有巷道，且其面積超出
    按其應有部分所換算之土地面積 245平方公尺；被上訴人甲
    ○○則不足 245平方公尺，其餘共有人所分得之土地面積則
    無增減，但甲○○、乙○、丁○○、丙○○所分得之土地則
    僅面臨如附圖己所示之道路，價值較低，經本院送請華聲科
    技不動產估價師聯合事務所鑑定估價結果，有該事務所估價
    報告書在卷足憑。本院審酌兩造均同意依華聲科技不動產估
    價師聯合事務所估價報告書之第 4頁各共有人相互補償金額
    配賦表互為補償，爰依華聲科技不動產估價師聯合事務所估
    價報告書，命被上訴人戊○○為如主文第四項所示之補償。
七、綜上所述，本件上訴人請求分割系爭土地，並無不合，應予
    分割，惟原審所採之分割方案其中編號戊之土地分予上訴人
    丙○○所有，然該筆土地與公路無適宜之聯絡，將成為袋地
    ，上訴人丙○○以此指摘原判決之分割方案不當求予廢棄改
    判，為有理由。兩造因此提出如附圖之方案，經本院認兩造
    所提之分割方案並無不可採之處，自應由本院予以廢棄改判
    ，並依如主文第三項所示方法為分割，並諭知如主文第四項
     之補償。
八、兩造其餘攻擊防禦方法，經審酌後，核與判決結果不生影響
    ，爰不一一贅述，併此敘明。
據上論結本件上訴為有理由，爰依民事訴訟法第 450條、第80條
之1、第78條、第85條第1項但書、第 463條、第385條第1項前段
，判決如主文。
中　　華　　民　　國　　96　　年　　11　　月　　20　　日
            民事第三庭    審判長法　官  陳照德
                                法　官  曾謀貴
                                法　官  李平勳
以上正本係照原本作成。
如對本判決上訴，須於收受判決送達後20日內向本院提出上訴書
狀，其未表明上訴理由者，應於提出上訴後20日內向本院提出上
訴理由書（須按他造人數附具繕本）。
上訴時應提出委任律師為訴訟代理人之委任狀。具有民事訴訟法
第466條之1第1項但書或第2項之情形為訴訟代理人者，另應附具
律師及格證書及釋明委任人與受任人有該條項所定關係之釋明文
書影本。
                　　　          書記官  江丞晏
中　　華　　民　　國　　96　　年　　11　　月　　21　　日
                                                      Ｍ
〈附表〉：
共有人  所有權應有部分（43、44地號均同）
戊○○  4037/16370
丙○○  2965/8185
甲○○  2/10
乙  ○  1/10
丁○○  746/8185
